台灣苗栗地方法院刑事判決　　　　　　　　　　　　　九十一年度易字第三八一號
　　公　訴　人　臺灣苗栗地方法院檢察署檢察官
　　被　　　告　甲○○
　　　　　　　　乙○○
右列被告因偽造文書案件，經檢察官聲請簡易判決處刑（九十年度偵字第五九二號）
，經本院認為不應以簡易判決處刑，而適用通常訴訟程序審理後，判決如左：
    主  文
甲○○、乙○○均無罪。
    理  由
一、公訴意旨略以：被告甲○○係台伸營造有限公司（下稱台伸公司）之負責人，於
    民國八十四年間，因欲辦理台伸公司設立登記，惟明知該公司並未具有營造業所
    必須具備之挖土機，乃委託知情之台北市永信公證公司（下稱永信公司）負責人
    蘇振明代為辦理。蘇振明即至台灣桃園地方法院代為辦理「機械私權事實公證」
    ，內容為台伸公司具有挖土機一台，使台灣桃園地方法院公證人（王創標）做成
    內容虛偽不實之八十四年度公字第三八七九號公證書。另被告乙○○為高鼎營造
    有限公司（下稱高鼎公司）之負責人，於八十三年十月間，為將該公司自丙級營
    造廠升級為乙級營造廠，明知該公司亦未具有挖土機，亦委託永信公司負責人蘇
    振明代向台灣桃園地方法院辦理「機械私權事實公證」，亦使台灣桃園地方法院
    公證人（盧建陸）做成內容虛偽不實之八十三年度公字第一０八一九號公證書，
    以上均足生損害於公證書之正確性及營造業之管理，因認被告甲○○、乙○○二
    人犯有刑法第二百十四條「使公務員登載不實」罪嫌。
二、按犯罪事實應依証據認定之，無証據不得推定其犯罪事實；不能証明被告犯罪者
    ，應諭知無罪之判決，刑事訴訟法第一百五十四條、第三百零一條第一項分別定
    有明文。又刑法第二百十四條之使公務員登載不實罪，係以明知不實之事項，故
    意向公務員為虛偽之聲明，利用公務員不知其不實而登載於職務上所掌管之公文
    書為要件，若公務員明知其所登載者為不實之事項或應依職權查明其真偽者，縱
    行為人以明知不實之事項，而使公務員為登載，行為人並不負刑法第二百十四條
    之刑責；又刑法第二百十四條之使公務員登載不實罪，須以一經他人之聲明或申
    報，公務員即有登載之義務，並依其所為之聲明或申報予以登載，而屬不實之事
    項者，始足當之。倘公務員尚須為實質之審查，以判斷其真實與否始得為一定之
    記載者，即非本罪所稱之「使公務員登載不實」，最高法院七十三年台上字第一
    七一０號著有判例可資參照。
三、本件公訴事實，無非係以被告甲○○、乙○○二人均明知並無公司設立登記所必
    須具備挖土機之事實，仍至台灣桃園地方法院代為辦理「機械私權事實公證」，
    使台灣桃園地方法院公證人做成內容虛偽不實之公證書為論據；惟查，本件系爭
    公證書之制作人─前台灣桃園地方法院主任公證人王創標、公證人盧建陸及（被
    告二人委託之永信公司負責人）蘇振明等人，前經臺灣台東地方法院檢察署檢察
    官分別以貪瀆罪名起訴，嗣經臺灣臺東地方法院於八十六年三月三十一日以八十
    四年度訴字第二七九號判決，判處王創標、盧建陸二人連續依據法令從事公務之
    人員，對於違背職務之行為，收受賄賂，分別各處有期徒刑十二年，褫奪公權六
    年；蘇振明依共同連續對於依據法令從事公務之人員，關於違背職務之行為，交
    付賄賂，處有期徒刑五年，褫奪公權三年在案，有前揭之起訴書（臺灣臺東地方
    法院檢察署八十四年度偵字第一六三三、一六四八、一七五八、一八六九、一六
    七五、一八七五、一六七六、二一０六、一七二三、二四五六號）、判決書（臺
    灣臺東地方法院八十四年度訴字第二七九號）各一件附卷可稽。依前揭起訴書、
    判決書所認定之事實，係以王創標、盧建陸、蘇振明等人，就蘇振明所負責之永
    信公司申請公證事項（包含本件被告甲○○之「台伸公司」、被告乙○○之「高
    鼎公司」之聲請公證案件），均明知並無各該聲請公證之私權事實（無挖土機）
    ，仍故意不法制作臺灣桃園地方法院之「私權事實」公證書為論據。前揭判決雖
    因被告等人均上訴而未確定（由臺灣高等法院花蓮分院更審中），致本件犯罪事
    實因未定讞而仍欠明確，惟依論理法則，(1)右開王創標、盧建陸二位公證人，如
    經最後事實審法院查證貪瀆事實明確，該二人於擔任本件被告甲○○、乙○○等
    聲請案件之公證人時，對被告等故意所為虛偽之聲明，均屬明知，而非不知。揆
    諸首揭說明，此種公務員就明知為不實之事項而仍故意予以登載之情形，縱行為
    人同為明知，然行為人並不負刑法第二百十四條之刑責；(2)退而言之，如經查證
    ，王創標、盧建陸二位公證人並無前揭之貪瀆事實，則依修正前之公證法第五條
    第四款規定：「當事人或其他關係人，得請求公證人就左列各款關於私權之事實
    ，作成公證書或認證私證書：一、（略）。二、（略）。三、（略）。四、關於
    其他涉及私權之事實」；第二十六條規定：「公證人作成公證書，應記載請求人
    或其代理人之陳述與所見之狀況，及其他實際體驗之方法與結果」（註：公證法
    於八十八年四月二十一日修正公佈施行）；而依卷附之台灣桃園地方法院八十四
    年度公字第三八七九號公證書、同法院八十三年度公字第一０八一九號公證書二
    者內容，均註明「請求人請求就後附表列機具予以私權事實之公證，經前往表列
    機具存放地點體驗，確有如後附表列機具無訛。爰依公證法第五條第四款、第二
    十六條之規定予以私權事實之公證」等語明確。綜上足證，本件有關「具備挖土
    機」之「私權事實公證」，依法或依事實，均須經由台灣桃園地方法院公證人親
    赴「表列機具存放地點體驗，確有如後附表列機具無訛」之事實，始得制作前揭
    之公證書。換言之，公證書上有關私權事實之有無，並非經由請求人一經聲明或
    申報，公務員即有登載之義務，而須經公證人為該事實有無之實質審查，判斷其
    真實與否，始得為一定之記載。從而，本件被告二人縱明知未具備「挖土機」之
    「事實」，然其至法院辦理「私權事實公證」，是否得將該不實之事項登載於公
    務員職掌之公文書，尚有待於公務員為實質之審查，揆諸前揭判例，被告之行為
    亦與刑法第二百十四條之構成要件尚有不合，亦不得逕以該罪相繩。
四、綜上所述，本件被告甲○○、乙○○二人縱屬明知為不實之事項，而為公證書「
    私權事實公證」之聲請，然其於聲請時，公證人如已明知為不實而仍故意予以虛
    偽之公證，被告二人尚不該當於刑法第二百十四條之「使公務員登載不實」之罪
    名；反之，若公務員並非明知不實，然公證書之聲請，既非請求人一經聲明或申
    報，公務員即有登載之義務，而仍須經公證人為該事實有無之實質審查，始得為
    一定之記載，被告之行為亦與刑法第二百十四條之構成要件有所不合，亦不得逕
    以該罪相繩。從而，被告之行為與刑法第二百十四條之構成要件均不相當，復查
    無其他證據足資證明被告確有公訴人所指上揭犯行，揆諸前揭法條及判例意旨，
    自應諭知被告二人無罪。
據上論斷，應依刑事訴訟法第四百五十二條、第三百零一條第一項，判決如主文。
本案經檢察官李殷財到庭執行職務。
中      華      民      國    九十一    年      八      月      六      日
                                       苗栗地方法院刑事第一庭
                                             法  官  楊  台  清
右正本證明與原本無異。
如不服本判決，應於送達後十日內向本院提出上訴狀(須附繕本)，上訴於台灣高等
法院台中分院。
                                             書記官  李  惠  雯
中      華      民      國    九十一    年      八      月      六      日
